【裁判字號】    97,台上,1529
【裁判日期】    970717
【裁判案由】    損害賠償
【裁判全文】
最高法院民事判決            九十七年度台上字第一五二九號
上  訴  人  連邦科技股份有限公司
法定代理人  丙○○
訴訟代理人  范曉玲律師
            李姵吟律師
被 上訴 人  甲○○
            乙○○
            惟識科技有限公司
兼 上一 人
法定代理人  丁○○（原名方玉）
上列當事人間請求損害賠償事件，上訴人對於中華民國九十七年
四月九日台灣高等法院第二審判決（九十四年度重上字第一四三
號），提起上訴，本院判決如下：
    主  文
原判決關於駁回上訴人之上訴及該訴訟費用部分廢棄，發回台灣
高等法院。
    理  由
本件上訴人主張：被上訴人丁○○（原名方玉，化名水晶）為被
上訴人惟識科技有限公司（下稱惟識公司）之法定代理人，被上
訴人甲○○為伊公司前業務協理，有決定經銷公司之訂單、貨款
給付方式等權限，而被上訴人乙○○為惟識公司總經理，彼三人
（下稱丁○○等三人）均明知惟識公司乃丁○○一人主導之公司
，並無營業，於民國八十六年下半年，竟利用伊公司亟於拓展業
務機會，共同意圖為自己不法之所有，由甲○○藉擔任伊公司業
務協理主掌貨品銷售職務之便，引介丁○○、乙○○予伊公司前
總經理丙○○，訛稱惟識公司在業界評價良好，誇大該公司之經
營規模，使之陷於錯誤，而同意惟識公司銷售伊公司之積體電路
SRAM（靜態存取記憶體）產品，並以「貨到九十日付款」之優惠
條件。又甲○○違背職務，任由惟識公司不依訂單所載付款期限
，遲延付款或先給付少部分貨款之方式擴大進貨，嗣於伊發現該
公司欠款嚴重，除促甲○○催收，並將其職務異動，丁○○等三
人利用甲○○於八十八年十二月底調職前，自八十八年八月九日
起，以惟識公司名義向伊公司下單大量採購產品，迅即轉售，且
掏空惟識公司資產，旋於八十九年初惡意停止營業。惟識公司積
欠伊貨款共計新台幣（下同）四千八百二十萬九千八百十三元，
迄未給付，伊因而受有損害，自得依民法第一百八十五條第一項
或民法第一百九十七條第二項請求丁○○等三人負連帶賠償責任
，或返還所受利益；丁○○執行惟識公司職務，侵害伊公司之權
益，惟識公司依民法第二十八條之規定，應負連帶賠償責任；甲
○○與伊公司間有委任關係存在，依民法第五百四十四條規定，
亦負有損害賠償責任等情，求為命被上訴人連帶如數給付，並加
付自八十九年一月一日起算法定遲延利息之判決（於原審以被上
訴人為不真正連帶債務關係，減縮聲明，求為命丁○○等三人連
帶給付；或丁○○、惟識公司連帶給付；或甲○○給付伊四千八
百二十萬九千八百十三元及法定遲延利息。如有一人為給付，其
餘於給付範圍內同免其責任。上訴人另依民法第三百六十七條之
規定，請求惟識公司給付貨款部分，業經第一審及原審判決上訴
人勝訴確定，不予贅述）。
被上訴人丁○○等三人則以：甲○○擔任上訴人公司之業務協理
，並無決定合作對象、條件之決策能力，亦無核准出貨之權限。
乙○○於八十七年間即已離開惟識公司，之後不可能與丁○○、
甲○○等人共同不法之行為。丁○○亦未侵占應支付予上訴人之
貨款，供甲○○另成立公司之用。伊三人未詐欺上訴人，並無侵
權行為，縱認上訴人有侵權行為損害賠償請求權，亦已罹於二年
時效而消滅；被上訴人惟識公司亦以：伊公司與丁○○等三人並
無詐欺行為各等語，資為抗辯。
原審維持第一審所為上訴人敗訴之判決，駁回其上訴，無非以：
上訴人主張惟識公司代為經銷伊公司之積體電路SRAM（靜態存取
記憶體）產品，迄八十八年底止，尚欠貨款四千八百二十萬九千
八百十三元未付之事實，業據其提出銷貨單、應收帳款明細表及
惟識公司訂購單可稽，且為惟識公司所不爭執，堪信為真。惟按
商業交易習慣上，名片僅係介紹自己及記載聯絡方式之工具，上
訴人憑丁○○、乙○○出示記載業務經理、總經理之名片，均係
虛偽，使其誤信惟識公司為頗具規模之公司而與之交易，逕認丁
○○、乙○○對其負共同侵權行為之損害賠償責任，尚乏所據。
且使用「別名」並非法所禁止，倘足以表彰特定之行為人，縱使
用「別名」交易，該行為人仍需就交易行為負責任。丁○○出示
載明「水晶」二字之名片，一般人望之即可知係使用別名，上訴
人執此遽指丁○○使用詐術欺罔其交貨，殊難採信。次按各公司
於每年度營運之情形，各有不同，難僅憑惟識公司於八十五年度
、八十六年度之營運情形欠佳，即認其嗣後與上訴人之交易乃丁
○○等三人之詐欺行為。又惟識公司對京博企業有限公司（下稱
京博公司）、正盈半導體股份有限公司（下稱正盈公司）之銷售
額總計為五十五萬五千六百八十二元、二十三萬零七百十四元，
並無大筆之銷售金額；且其中惟識公司開立予正盈公司之統一發
票二紙記載品名為書櫃三組及機器一台、辦公室設備一式，均與
上訴人出售之貨物（靜態存取記憶體）不符。上訴人僅憑惟識公
司與京博公司、正盈公司間有上開銷售額，遽謂丁○○等三人向
其訂貨，轉賣予京博公司、正盈公司，詐欺侵害其財產權，亦不
足採。再丁○○、甲○○等人涉犯刑法第三百四十二條第一項之
背信罪嫌經檢察官提起公訴，固有台灣新竹地方法院檢察署九十
二年度偵續字第三號、九十四年度偵字第二二七六號起訴書可稽
，然該起訴並無拘束本件民事訴訟之效力，且該刑事尚未經法院
判決丁○○、甲○○等人有罪確定，尚難遽為有利於上訴人之認
定。況惟識公司向上訴人訂貨最後時間為八十八年十二月底，上
訴人對丁○○等三人縱有侵權行為損害賠償請求權，然其遲至九
十二年四月二日始提起本件訴訟，亦已罹於民法第一百九十七條
第一項規定之二年時效。上訴人既無法舉證證明丁○○等三人有
侵權行為，已無從依侵權行為之法律關係，請求其三人負連帶賠
償責任，自不得於請求權罹於時效消滅後，再援民法第一百九十
七條第二項之規定請求返還所受利益。又上訴人既未舉證證明丁
○○對其有侵權行為，自無由請求惟識公司依民法第二十八條之
規定負連帶賠償責任。末查，甲○○陳稱伊雖參加業務接觸，但
最後決定權在總經理，核與上訴人之法定代理人丙○○於刑事案
件偵查中所為甲○○係伊公司亞太地區之業務協理，惟識公司出
貨須經伊簽字等語大致相符，則上訴人出貨與否之決定權限既在
總經理丙○○，甲○○即無自行裁量決定處理一定事務之權限，
與上訴人間應成立僱傭關係。且與惟識公司洽談合作及條件之同
意權，由總經理決定，甲○○係居中引介，並無決策權利，縱對
惟識公司給與「貨到九十日」、「月結九十日」、「貨到四十五
日」或收到客戶貨款後始給付貨款之優惠銷售條件，亦難認甲○
○有何施用詐術之侵權行為。上訴人依民法第五百四十四條之規
定，請求甲○○負損害賠償責任，即屬無據。從而，上訴人依民
法第一百八十五條第一項、第一百九十七條第二項、第二十八條
、第五百四十四條之規定，請求被上訴人不真正連帶給付如聲明
所示金額及法定遲延利息，為無理由，不應准許等詞，為判斷之
基礎。
查檢察官之起訴，固無拘束民事訴訟之效力，然依民事訴訟法第
二百二十二條第四項之規定，應斟酌全辯論意旨及調查證據之結
果，將得心證之理由，記明於判決；未記明於判決者，即為同法
第四百六十九條第六款所謂判決不備理由。上訴人於事實審主張
：丁○○等三人以「放長線釣大魚」、「內神通外鬼」方式，以
惟識公司名義向伊詐購貨品轉售，之後掏空該公司資金，拒付貨
款，丁○○、甲○○等人因而涉犯背信等罪嫌，業經台灣新竹地
方法院檢察官以九十四年度偵字第二二七六號提起公訴云云，並
提出檢察官起訴書為證（見一審卷第一宗第十四頁至第十六頁、
原審卷第一宗第五九頁、第六五頁至第六七頁）。乃原審就檢察
官起訴所認定事實何以不足採信之理由，未經記明於判決，徒以
民事訴訟不受刑事起訴之拘束云云，遽為不利於上訴人之判決，
即有判決不備理由之違法。其次，原審既認定難僅憑惟識公司於
八十五年度、八十六年度之營運情形欠佳，即認其嗣後與上訴人
之交易乃丁○○等三人之詐欺行為（見原判決第九頁第五行至第
七行）；又謂惟識公司向上訴人訂貨最後時間為八十八年十二月
底，上訴人對丁○○等三人縱有侵權行為損害賠償請求權，然其
遲至九十二年四月二日始提起本件訴訟，亦已罹於二年時效（見
原判決第十頁第六行至第十行），理由亦屬矛盾。且關於侵權行
為損害賠償請求權之消滅時效，應以請求權人實際知悉損害及賠
償義務人時起算，非以知悉賠償義務人之行為時為準，若僅知受
損害及行為人，而不知其行為為侵權行為，則無從本於侵權行為
請求賠償，時效即無從進行。原審認定惟識公司向上訴人訂貨之
最後時間為八十八年十二月底，究與上訴人主張之侵權行為，有
何關係？能否憑此逕認上訴人知有損害，即知惟識公司訂貨之行
為，係丁○○等三人共同侵權行為？原審未調查推闡明析，而為
不利於上訴人之判斷，自有未合。又按不當得利返還請求權與損
害賠償請求權，法律上性質雖有不同，但二者訴訟上所據之事實
如屬同一，非不得併為請求。上訴人以丁○○等三人藉惟識公司
名義向上訴人訂貨之詐欺行為之事實，主張依侵權行為與不當得
利之法律關係為請求，並非不合。原審徒以上訴人既無法舉證證
明丁○○等三人有侵權行為，已無從依侵權行為之法律關係，請
求其三人負連帶賠償責任，遽認不得再援民法第一百九十七條第
二項規定對之請求返還所受利益，而就上訴人前述不當得利返還
請求權之主張，恝置不論，未說明其何以不足採之意見，尚嫌理
由不備。末按僱傭與委任，就其均有「勞務之給付」一節，固有
其相似處，但僱傭係以「勞務給付」為契約之目的，而委任終極
之目的乃在事務之處理，給付勞務僅為其手段，兩者究有區別。
甲○○擔任上訴人公司之業務協理，上訴人主張核定訂單、價格
及付款條件及客戶遲延貨款未付時催收貨款等，均係甲○○之職
權範圍云云，並提出甲○○代表上訴人與巨盛電子股份有限公司
（為其客戶大霸公司向上訴人訂購產品）簽訂之「產品銷售簽認
書」，及上訴人與英業達股份有限公司、台灣加賀電子公司間往
來文件、報價單均係由甲○○親簽其英文名字Michael後確認發
出等文件為證（見原審卷第一宗第二八七頁、第二九三頁至第二
九九頁、一審卷第三宗第一０八頁、第一一七頁），果爾，則甲
○○除為勞務之給付外，似難謂該勞務之給付當然包括與客戶間
之交易條件、報價、核准訂單及催收等事務之處理，原審以上訴
人公司出貨與否最後之決定權限在總經理，據此否定上訴人依委
任關係對甲○○所得行使之請求權，尤欠允當。上訴意旨，指摘
原判決不當，聲明廢棄，非無理由。
據上論結，本件上訴為有理由。依民事訴訟法第四百七十七條第
一項、第四百七十八條第二項，判決如主文。
中    華    民    國  九十七  年    七    月   十七   日
                      最高法院民事第五庭
                          審判長法官  劉  延  村
                                法官  許  澍  林
                                法官  黃  秀  得
                                法官  李  寶  堂
                                法官  童  有  德
      本件正本證明與原本無異
                                      書  記  官
中    華    民    國  九十七  年    七    月   三十   日
                                                      V


司法院資訊處製作；財團法人民間司法改革基金會備份。
